臺灣士林地方法院民事判決　　　　　　　 93年度訴字第816號
原　　　告　己○○
訴訟代理人　丁○○
　　　　　　陳傳中律師
複代理人　　張信陽律師
　　　　　　張人志律師
　　　　　　蔡銘書律師
　　　　　　巳○○
　　　　　　甲○○
被　　　告　戊○○
　　　　　　丙○○
　　　　　　子○○
　　　　　　辛○○　　同上
　　　　　　寅○○
　　　　　　庚○○
　　　　　　丑○○
　　　　　　卯○○
　　　　　　辰○○
　　　　　　癸○○
　　　　　　壬○○
上　二　人
訴訟代理人　乙○○
上列當事人間塗銷抵押權登記事件，本院於民國96年6 月26 日
言詞辯論終結，判決如下：
    主      文
被告戊○○應將如附表編號一所示抵押權，予以塗銷。
被告丙○○、子○○、辛○○、寅○○、癸○○、壬○○、庚○○、丑○○、卯○○、辰○○應將如附表編號二所示抵押權，予
以塗銷。
訴訟費用新臺幣肆萬陸仟肆佰捌拾捌元，由被告戊○○負擔百分
之三即新臺幣壹仟佰玖拾伍元，餘由其餘被告連帶負擔。
    事實及理由
壹、程序部分
    被告戊○○、丙○○、子○○、辛○○、寅○○、庚○○、
    丑○○、卯○○、辰○○經合法通知，未於言詞辯論期日到
    場，核無民事訴訟法第386 條各款所列情形，爰依原告之聲
    請，就上開部分由其一造辯論而為判決。
貳、實體部分
一、原告起訴主張：伊於民國66年9 月26日，向被告戊○○（下
    稱第一被告）借款新臺幣（下同）12萬元，並提供伊所有坐
    落臺北縣淡水鎮○○○段下田寮小段七０－五地號土地（下
    稱系爭土地），設定如附表編號一之抵押權（下稱編號一抵
    押權）予第一被告，以為擔保，雙方並約定借款清償期為67
    年9 月26日。伊另於70年5 月15日向被告丙○○、子○○、
    辛○○、寅○○、癸○○、壬○○、庚○○、丑○○、卯○○、辰○○（下合稱第二被告）之被繼承人陳國棋及陳青松
    借款400 萬元，並提供系爭土地設定如附表編號二所示之抵
    押權（下稱編號二抵押權，與編號一抵押權則合稱系爭抵押
    權）予陳國棋，雙方並約定借款清償期為70年11月15日。然
    第一被告、陳國棋及第二被告就上開抵押權所擔保之借款返
    還請求權，自清償期起算均已罹於15年，依民法第125 條第
    1 項規定，已因罹於時效而消滅。而其等復未於消滅時效完
    成後5 年內實行抵押權，故系爭抵押權依民法第880 條之規
    定亦已消滅。然系爭抵押權仍登載於系爭土地之土地登記簿
    他項權利部下，妨害伊所有權之行使，伊自得依民法第767
    條中段之規定，訴請塗銷系爭抵押權等語。並聲明求為判決
    如主文第1 、2 項所示。
二、被告戊○○、丙○○、子○○、辛○○、寅○○、庚○○、
    丑○○、卯○○、辰○○未於言詞辯論期日到場，亦未提出
    書狀作何聲明或陳述。
三、被告癸○○、壬○○則以：伊於85年1 月23日曾發存證信函
    予原告，且曾找陳青松之子陳鸚鵡多次向原告請求償還系爭
    抵押權所擔保之借款，應發生中斷消滅時效之效力，故其借
    款返還請求權尚未因時效而消滅等語，資為抗辯。並聲明求
    為判決駁回原告之訴。
四、原告主張其於66年9 月26日，向第一被告借款12萬元，並提
    供伊所有系爭土地，設定編號一抵押權予第一被告以為擔保
    ，雙方並約定借款清償期為67年9 月26日；原告另於70年5
    月15日向第二被告之被繼承人陳國棋及陳青松借款400 萬元
    ，並提供系爭土地於設定編號二抵押權予陳國棋，以為擔保
    。雙方並約定借款清償期為70年11月15日。又上開借款自清
    償期屆滿起算至今均已逾20餘年，且第一被告、第二被告、
    陳國棋等人均從未向法院聲請實行過系爭抵押權等情，為被
    告壬○○、癸○○所不爭執，且有系爭土地登記謄本在卷可
    稽，應可認為真實。被告癸○○、壬○○既以前詞置辯，是
    本件應審究者厥為：系爭抵押權所擔保之借款債權，第一被
    告、第二被告有無自清償期屆滿時起15年內向原告請求？有
    無因此而中斷請求權消滅時效之進行？
五、本院析述如下：
（一）按請求權，因15年間不行使而消滅；又消滅時效，自請求
      權可行使時起算。而以抵押權擔保之債權，其請求權已因
      時效而消滅，如抵押權人於消滅時效完成後，五年間不實
      行其抵押權者，其抵押權消滅。民法第125 條本文、第12
      8 條前段、第880 條分別定有明文。準此可知，系爭抵押
      權所擔保之債權，其請求權消滅時效應分別自債權人可行
      使返還請求權之清償期起算。而編號一抵押權擔保之借款
      債權（下稱第一借款債權）清償期為67年9 月26日；編號
      二抵押權所擔保之借款債權（下稱第二借款債權）清償期
      為70年11月15日。因之，第一債權之請求權15年消滅時效
      期間應於82年9 月26日屆滿；第二債權之請求權15年消滅
      時效期間應於85年11月15日屆滿。是故，倘第一被告或第
      二被告欲主張因請求而中斷消滅時效，其請求之時間當應
      於上開時效期間屆滿前為之，甚為明確。
（二）惟查，第一被告未提出任何事證，用以證明第一被告曾於
      82年9 月26日第一借款債權時效期間屆滿前，向原告請求
      清償第一借款債權之事實。自無從認定第一借款債權，於
      消滅時效期間經過以前，曾經第一被告或第一被告之代理
      人向原告為請求。是第一借款債權之請求權應於82年9 月
      26日罹於時效而消滅，自堪認定。第一被告復未於第一借
      款債權請求權時效完成後5 年內，向法院聲請實行編號一
      抵押權。從而，編號一抵押權依民法第880 條之規定，應
      已消滅，殊屬明確。
（三）被告壬○○、癸○○雖以其等曾於85年間寄發如本院卷二
      第218 頁之存證信函（下稱系爭存證信函），向原告請求
      給付第二借款債權，並於其後多次委請陳青松之子陳鸚鵡
      向原告請求云云。然查，被告壬○○、癸○○主張曾寄發
      系爭存證信函予原告收受，然為原告否認，第二被告自應
      就系爭存證信函曾經原告收受乙節，負舉證責任。惟第二
      被告未提出任何證據證明此節，已難認定系爭存證信函曾
      經由原告收受。因此，第二被告此部分主張請求之意思表
      示是否到達原告，而發生請求效力，要屬有疑。再按為民
      法第129 條第1 項第1 款所稱之請求，雖無需何種之方式
      ，要必債權人對於債務人發表請求履行債務之意思，方能
      認為請求（最高法院26年鄂上字第32號判例參照）。然細
      繹系爭存證信函，其內容無非為第二被告之一丙○○請求
      原告將系爭土地在內之多筆地號土地移轉登記予丙○○，
      並無隻字片語提及要求原告履行返還第二借款債權。故而
      ，由系爭存證信函之內容觀之，第二被告是否有請求原告
      履行之意思表示，亦難認定。
（四）被告壬○○、癸○○雖聲請傳喚證人即陳青松之子陳鸚鵡
      ，以證明其有委請陳鸚鵡向原告請求。但查，證人陳鸚鵡
      於本院言詞辯論期日到庭結證稱：約於91年間，丙○○有
      來找伊哥哥要錢，伊哥哥乃委伊去找原告還錢。而於92、
      93 年 間，己○○父親去世，伊去上香時，伊也對己○○
      提這件事等語（本院卷二96年6 月26日言詞辯論筆錄第3
      頁參照）。是證人陳鸚鵡於91年間乃係受其哥哥，並非債
      權人陳青松之意思，亦非受第二被告之委託，而前往向原
      告請求給付。另於92、93年間，則係陳鸚鵡偶然於喪禮上
      向原告提及系爭第二借款債權，自難謂係第二借款債權之
      債權人陳青松、陳國棋或第二被告向原告曾有請求之意思
      表示。況且，陳鸚鵡所陳之時間，均係第二借款債權時效
      期間經過後所為之請求，亦難發生中斷時效之效力。
（五）況按時效因請求而中斷者，若於請求後六個月內不起訴，
      視為不中斷，民法第130 條亦有明文。因此，縱認第二被
      告曾分別於85年、91年、92、93年間向原告為請求之意思
      表示，然第二被告亦未於其主張之請求時點後6 個月內，
      向原告為起訴，其請求亦應視為不中斷時效。據此，仍應
      認第二借款債權請求權，已經於時效期間屆滿之85年11月
      15日消滅。由是以觀，第二被告或陳國棋均未於屆滿後5
      年內實行編號二抵押權，為第二被告所自認，則編號二抵
      押權亦應依民法第880 條之規定消滅。
六、從而，原告以系爭抵押權已經消滅，而系爭土地登記簿上仍
    存有系爭抵押權之登記，妨害其所有權之行使，依民法第76
    7 條中段之規定訴請塗銷系爭抵押權，核屬有據，應予准許
    。
七、本件事證已臻明確，兩造其餘攻擊、防禦方法經審酌後，認
    與判決結果不生影響，故無逐一論述之必要，附此敘明。
八、本院並依職權確定本件訴訟費用額，並定第一被告、第二被
    告各應負擔額。
九、據上論結，原告之訴為有理由，依民事訴訟法第385 條第1
    項前段、第78條、第85條第1項但書、第2項，判決如主文。
中　　華　　民　　國　　96　　年　　7 　　月　　10　　日
                  民事第二庭  審判長法  官  鍾任賜
                                    法  官  王怡雯
                                    法  官  王沛雷
以上正本證明與原本無異。
如對本判決上訴須於判決送達後20日內向本院提出上訴狀。
中　　華　　民　　國　　96　　年　　7 　　月　　16　　日
                                    書記官  林豐圃
附表：
┌──┬───────┬───────┬─────┬─────┬─────┬─────┐
│編號│抵押權標的土地│現登記抵押權人│抵押權順位│權利標的範│存續期間  │權利價值  │
│    │坐落地號      │              │          │圍        │          │          │
├──┼───────┼───────┼─────┼─────┼─────┼─────┤
│一  │臺北縣淡水鎮興│戊○○        │第一順位  │所有權全部│66年9 月26│本金最高限│
│    │化店段下田寮小│              │          │          │日至67年9 │額新臺幣12│
│    │段七０－五地號│              │          │          │月26日    │萬元      │
├──┼───────┼───────┼─────┼─────┼─────┼─────┤
│二  │同上          │丙○○、子○○│第二順位  │同上      │70年5 月15│本金最高限│
│    │              │、辛○○、陳明│          │          │日至70年11│額新臺幣  │
│    │              │謙、癸○○、陳│          │          │月15日    │400萬元   │
│    │              │秀龍、庚○○、│          │          │          │          │
│    │              │丑○○、卯○○│          │          │          │          │
│    │              │、辰○○      │          │          │          │          │
└──┴───────┴───────┴─────┴─────┴─────┴─────┘
